【裁判字號】    98,保險,20
【裁判日期】    981130
【裁判案由】    給付保險金
【裁判全文】
臺灣彰化地方法院民事判決  98年度保險字第20號
原      告  乙○○
訴訟代理人  周瑞鎧律師
被      告  新光產物保險股份有限公司
法定代理人  甲○○
訴訟代理人  吳光陸律師
複代理人    簡祥紋律師
上列當事人間請求給付保險金事件，本院於民國98年11月19日言
詞辯論終結，茲判決如下：
    主      文
原告之訴及假執行之聲請均駁回。
訴訟費用由原告負擔。
    事實及理由
一、原告起訴主張：
  (1)原告之子鄭坤振於民國97年3月20日以其本人為被保險人向
    被告投保「新旅安個人責任保險附加傷害保險」（下稱系爭
    保險契約），保單號碼為I303第97AZP0000000號，保險期間
    自97年3月20日24時起至98年3月20日24時止，其中「一般意
    外身故、殘廢」之保險金額為新台幣（下同）300萬元，指
    定受益人為原告。
  (2)被保險人鄭坤振於97年7月6日因騎乘機車不慎發生車禍，致
    頭部顏面撕裂傷併四肢多處擦挫傷，翌日即7日下午9時50分
    遭人發現死亡，經由台灣台中地方法院檢察署相驗屍體，並
    開具相驗屍體證明書，其上記載之死亡原因為「意外」，於
    鄭坤振死亡數日後，原告檢具相關資料向被告申請「一般意
    外身故」之保險金300萬元，然被告先是發存證信函解除保
    險契約，後發函拒絕理賠，原告不得已乃提起訴訟，並依保
    險法第34條規定於原告提出申請日起15日即97年8月1日開始
    起算遲延利息，並聲明：被告應給付原告300萬元及自97年8
    月1日起至清償日止按年息10%計算之利息；訴訟費用由被告
    負擔；願供擔保，請准宣告假執行。
二、原告對被告抗辯之陳述：
  (1)依被告所提之要保書資料並無法證明被保險人於投保前2年
    即95年3月21日至97年3月20日間曾因患有酒精或藥物濫用成
    癮、眩暈症而接受醫師治療、診療或用藥，只能說明被保險
    人於97年7月初之前有為戒毒而注射俗稱「大象」麻醉劑「
    治得舒」，另基於保險法第54條第2項應作有利於被保險人
    之解釋為原則之規定，則上開情形自應認定被保險人於投保
    時尚未違反「據實說明義務」。況保險事故業已發生且被保
    險人已死亡，保險人已無為解除保險契約意思之對象，故被
    告抗辯已解除系爭保險契約並無理賠義務云云，為無理由。
  (2)又被告抗辯本件被保險人之死亡非屬意外，應就其抗辯之事
    實負舉證責任，始符合舉證責任分配之原則，此並有最高法
    院96年台上字第28號裁判可資參照。而被保險人之直接引起
    死亡原因為「急性呼吸衰竭」，先行原因為「注射藥物、濫
    用藥物」，而其注射俗稱「大象」之治得舒麻醉藥物乃係為
    了戒毒之用，依經驗法則及台灣台中地方法院檢察署相驗屍
    體證明書判定，其死亡方式應為意外，故原告就本件死亡為
    意外已盡其舉證之責任，被告既抗辯非屬意外，自應就其抗
    辯之事實負舉證之責任。
三、被告則以：
  (1)對原告主張之投保事實不爭執，惟依相驗屍體證明書記載，
    被保險人鄭坤振有濫用藥物之情事，但其於投保當時，就告
    知事項「二年內是否患有下列疾病：藥物濫用成癮，答稱「
    否」，顯然於投保時為不實說明，被告自可依保險法第64
    條第2項前段規定解除契約，則被告既已以存證信函通知被
    保險人之繼承人解除契約，是被告自無理賠責任。
  (2)況依系爭保險契約第1條、第2條第1項約定之意旨，須被保
    險人非因疾病引起之外來突發事故所致死亡，被告始予理賠
    。而依中國醫藥大學附設醫院於98年11月2日函指出，鄭坤
    振雖因車禍在該院治療，但其頭部經電腦斷層檢查，並無顱
    內出血，又尿液有嗎啡反應（檢驗值：1090ng/ml），其臉
    部及四肢有撕裂傷及擦傷，經縫合及外傷處理，觀察後神智
    恢復後於7月6日13時48分離院，由上開受傷情形，及死亡時
    間係7月7日晚間9時許，足見該次車禍與被保險人嗣後之死
    亡結果間並無因果關係存在。且本件檢察官相驗時認定死亡
    原因雖為意外，惟此並無拘束鈞院依民事訴訟法第222條依
    自由心證之認定事實真偽，此並有最高法院19年上字第2366
    號判例、79年台上字第540號判例等實務見解可資參照。況
    系爭保險契約約定之意外為非由疾病引起之外來突發事故此
    與檢察官所指之意外顯不相同。
  (3)又檢察官詢問被保險人之兄鄭坤宏：「法醫判斷死者係注射
    藥物死亡，有無意見？」，答：：「昨天警察說那是注射大
    象的鎮定劑。」，其兄問「在警訊筆錄提到鄭坤振昨日有車
    禍，請檢察官查明死亡是否為昨日車禍造成，是否將死者解
    剖以釐清死因？」，答稱：「不用，看就知道係注射藥物死
    亡」，亦彰顯鄭坤振之死亡顯與本件車禍無關。而查網路資
    料「大象」治得舒為一種動物使用短效性麻醉藥品，因可短
    暫麻醉、止痛，被買不起毒品的毒癮者當為替代品，但之所
    以被稱之為「大象」主要是施打治得舒時，一瓶20cc需使用
    大型針筒加上蝴蝶針注射，看起來像大象，有毒蟲便把注射
    治得舒稱為玩大象，亦俗稱「k他命」，此自屬毒品，再依
    相驗卷內之刑案資訊系統，鄭坤振自82年起至94年間即因毒
    品防治條例多次判刑，是此次應為注射毒品死亡，況被保險
    人之母鄭李美霜亦稱有一次看到鄭坤振在注射，故鄭坤振係
    因自行注射麻醉劑即濫用藥物而死亡，此係鄭坤振之故意行
    為所導致，難認為係外來之突發事故，則依保險法第29條第
    2項規定意旨，被告無理賠責任等語置辯，並聲明：原告之
    訴駁回；訴訟費用由原告負擔；如受不利判決，願供擔保請
    准宣告免為假執行。
四、兩造不爭執之事項：
  (1)被保險人鄭坤振於97年3月20日向被告投保「新旅安個人責
    任保險附加傷害保險」，保險期間自97年3月20日24時起至
    98年3月20日24時止，其中「一般意外身故、殘廢」之保險
    金額為300萬元，指定受益人為原告。
  (2)被保險人鄭坤振於97年7月7日因濫用麻醉藥劑「治得舒」死
    亡。
五、兩造爭執事項：
  (1)被保險人鄭坤振是否為意外死亡？
  (2)被告得否解除保險契約？
六、法院之判斷：
  (1)兩造對於97年3月20日訂立前開保險契約，及被保險人鄭坤
    振於97年7月7日死亡之事實不為爭執，已如前述。故本件首
    應審究者，為被保險人鄭坤振之死亡是否符合系爭保險契約
    約定之因意外傷害事故死亡？
  (2)經查，系爭保險契約所稱意外傷害事故，係指非由疾病引起
    之外來突發事故，此有契約條文在卷可稽。而原告依系爭保
    險契約請求被告給付保險金，自應就被保險人鄭坤振遭外來
    突發之事故負舉證責任。
  (3)按意外傷害或死亡之定義，學說有原因說及結果說之區別，
    如採結果說，不問原因是否出於意外，若於結果出於意外者
    ，即屬意外傷害或意外死亡。但採原因說時，必須導致傷害
    或死亡之外界原因係出於意外者，方屬意外傷害，若結果出
    於意外，而原因非出於意外者，仍非意外傷害或死亡。我國
    保險法第131條既然明確使用「非由疾病引起之外來突發事
    故」字句，在解釋上可確定係採原因說，而非結果說。前開
    規定所稱外來而突發事故須一為外來的，即限定引起事故之
    原因出於自身以外之事故；二為突發的，即外在環境急速的
    變化，以致不可預期或出乎預料之外，於滿足此二項條件，
    始能謂係外來而突發之事故。亦即該突發之事故須由外界原
    因觸發，即非因被保險人本身已存在可得預料或查知之原因
    ，而危險之發生具有偶發或不可預期之「意外」，方可認為
    是保險契約所訂保險事故。總而言之，傷害保險之保險事故
    危險之發生，必須具備偶發或不可預期之意外因素方可。又
    按「保險人對於要保人或被保險人或其代理人之過失所致之
    損害，負賠償責任。但出於要保人或被保險人或其代理人之
    故意者，不在此限。」保險法第29條第2項定有明文。此所
    謂「故意」致保險事故發生，依學者見解，並非僅指故意自
    殺行為，而只要是行為人對於保險事故之結果，已預見其發
    生或發生不違反其本意而言，例如違法施打禁藥，性質上將
    肇致身體受傷，此亦被保險人可預見者，被保險人預見施打
    禁藥將遭致身體受傷害又不違反其本意，即有不確定故意。
    另最高法院86年台上字第2124號判決意旨亦謂：「保險所擔
    當者為危險，在客觀上係『不可預料或不可抗力之事故』，
    在主觀上為『對災害所懷之恐懼，及因災害而受之損失』，
    故危險之發生不僅須為不確定，非故意，且危險及其發生須
    為適法。而保險契約，乃最大之善意契約，首重善意，以避
    免道德危險之發生，凡契約之訂立及保險事故之發生，有違
    背善意之原則，保險人即得據以拒卻責任或解除契約。」故
    保險事故之發生，不僅須非故意，且應為適法，方符合保險
    契約為最大之善意契約。而若有因違法行為或故意行為肇致
    保險事故發生，則已違背善意之原則，保險人當得據以免除
    責任。
  (4)本件被保險人鄭坤振之死亡，係因其濫用麻醉藥劑「治得舒
    」，已如前述。又被保險人鄭坤振自82年間起有長期施用毒
    品之前科，其死亡前一日因車禍經警送醫，尿液經檢驗有嗎
    啡反應，此有臺灣臺中地方法院97年度相字第1089號相驗卷
    宗及中國醫藥大學附設醫院檢送之被保險人鄭坤振病歷資料
    在卷可稽，故被保險人鄭坤振施用毒品又濫用麻醉藥劑，實
    屬（不確定）故意行為致保險事故發生，依前開說明，本件
    被保險人鄭坤振死亡，乃屬保險法第29條第2項所定「被保
    險人故意致保險事故發生」，因此被告並無給付保險金之責
    任。
  (5)綜上所述，原告依系爭保險契約請求被告給付300萬元，及
    自97年8月1日起至清償日止，按年息10%計算之利息，為無
    理由，應予駁回。原告之訴既經駁回，其假執行之聲請即失
    所附麗，應併予駁回。
七、本件事證已臻明確，兩造其餘主張及舉證，核與判決結果無
    影響，毋庸逐一論述，併此敘明。
八、訴訟費用負擔之依據：民事訴訟法第78條。
中    華    民    國    98    年    11    月    30    日
                  民事第二庭    法  官  施錫揮
以上正本係照原本作成。
如對判決上訴，應於判決送達後20日內向本院提出上訴狀。
中    華    民    國    98    年    11    月    30    日
                                書記官  蕭秀吉


司法院資訊處製作；財團法人民間司法改革基金會備份。
